【裁判字號】    97,訴,685
【裁判日期】    970815
【裁判案由】    偽造文書等
【裁判全文】
臺灣桃園地方法院刑事判決               97年度訴字第685號
公  訴  人  臺灣桃園地方法院檢察署檢察官
被      告  己○○
上列被告因詐欺等案件，經檢察官提起公訴（96年度偵緝字第16
29號），經訊問被告後，被告於準備程序自白犯罪，經本院合議
庭裁定改由受命法官獨任依簡式審判程序審理，並判決如下：
    主  文
己○○連續行使偽造私文書，足以生損害於他人，處有期徒刑陸
月，如易科罰金，以新臺幣佰元即新臺幣玖佰元折算壹日。
    事  實
一、己○○前為集囍鋼鐵有限公司（下稱集囍公司）負責人，因
    集囍公司營運不佳，且原答應要成為其互助會之會員，後來
    反悔未加入互助會，竟基於意圖為自己不法之所有之概括犯
    意，於民國90年3 月間，自任互助會會首，未經「薛文瑜」
    同意而冒用「薛文瑜」名義，虛列「薛文瑜」為會員；又捏
    造並無其人之「陳麗美」、「鄭萬火」2 人為互助會會員，
    向辛○○○、庚○○、丙○○、戊○○、丁○○、甲○○等
    （下稱辛○○○等人）招攬互助會，互助會期間自90年3 月
    15日起至93年1 月15日止，約定每月15日晚間8 時在桃園縣
    桃園市鎮○街20號開標，採內標方式，每會會款新臺幣（下
    同）3 萬元，致辛○○○等人誤以為確有會員名單上所載之
    「薛文瑜」、「陳麗美」、「鄭萬火」等會員，因而陷於錯
    誤加入該互助會。嗣己○○連續於該互助會第1 會及第11會
    開標時，在上址，各偽造「陳麗美」、「鄭萬火」分別以6,
    800 元、7,800 元投標之標單；又於第5 會開標時，冒用會
    員「薛文瑜」之名義，在標單上偽造「薛文瑜」之署押及投
    標金額7,800 元，分別持該等偽造之標單參與上開互助會之
    競標而得標，致會員辛○○○等人陷於錯誤，如數交付扣除
    冒標會息後之會款予己○○及己○○之妻游淑芳（另案由檢
    察官通緝中），足以生損害於薛文瑜、「陳麗美」、「鄭萬
    火」及互助會會員辛○○○等人。嗣己○○於91年7 月22日
    ，突然關閉集囍公司並避不見面，辛○○○等人始知受騙。
二、案經辛○○○等人訴由臺灣桃園地方法院檢察署檢察官偵查
    起訴。
    理  由
一、本案被告己○○所犯均為死刑、無期徒刑、最輕本刑3 年以
    上有期徒刑以外之罪或高等法院管轄第一審案件以外之罪，
    經被告於準備程序就被訴事實為有罪之陳述，經告知簡式審
    判程序之旨，並聽取被告及檢察官之意見後，經本院合議庭
    依刑事訴訟法第273 條之1 規定，裁定改由受命法官獨任依
    簡式審判程序審理，核先敘明。
二、上揭犯罪事實，迭據被告己○○於檢察官偵查時及本院調查
    、審理時坦承不諱，且經告訴人辛○○○、庚○○、丙○○
    、戊○○、丁○○、甲○○於檢察官偵查時指述綦詳，並經
    證人簡李月靜、簡月嬌於檢察官偵查時證述明確，並有互助
    會會員名單在卷可稽。則被告自白核與事實相符，堪以採信
    。本案事證明確，被告犯行堪以認定。
三、被告行為後，刑法於94年2 月2 日公布，於95年7 月1 日施
    行，其中修正第2 條、第33條、第55條、第56條規定。按行
    為後法律有變更者，適用行為時之法律，但行為後之法律有
    利於行為人者，適用最有利於行為人之法律，現行刑法第2
    條第1 項訂有明文。此條規定乃與刑法第1 條罪刑法定主義
    契合，而貫徹法律禁止溯及既往原則，係規範行為後法律變
    更所生新舊法律比較適用之準據法，是刑法第2 條本身雖經
    修正，但刑法第2 條既屬適用法律之準據法，本身尚無比較
    新舊法之問題，應一律適用裁判時之現行刑法第2 條規定以
    決定適用之刑罰法律，先予辨明。
  (一)刑法第33條第5 款關於罰金刑之計算單位及處罰部分：修正
    前刑法第33條第5 款規定「罰金：1 元以上。」，與修正後
    刑法第33條第5 款規定「罰金：新臺幣1,000 元以上，以百
    元計算之。」不同；另95年6 月14日修正公布刑法施行法第
    1 條之1 ：「中華民國94年1 月7 日刑法修正施行後，刑法
    分則編所定罰金之貨幣單位為新臺幣。94年1 月7 日刑法修
    正時，刑法分則編未修正之條文定有罰金者，自94年1 月7
    日刑法修正施行後，就其所定數額提高為30倍。但72年6 月
    26日至94年1 月7 日新增或修正之條文，就其所定數額提高
    為3 倍」。現行刑法中，有關於罰金刑之計算單位及處罰之
    規定已有修正，自屬法律變更。
  (二)刑法第55條後段之牽連犯及第56條連續犯之規定，均已於94
    年1 月7 日修正刪除，並於95年7 月1 日施行。是於新法修
    正施行後，被告之數犯罪行為，即須分論併罰。此刪除顯已
    影響行為人刑罰之法律效果，比較新、舊法結果，自應以被
    告行為時之法律即舊法論以牽連犯、連續犯對被告較為有利
    。
  (三)關於刑法第55條想像競合犯規定，修正後刑法第55條但書係
    科刑之限制，為法理之明文化，非屬法律之變更，自應適用
    新法。
  (四)經綜合比較結果，以修正前刑法有關連續犯、牽連犯及詐欺
    罪之法定最輕本刑規定（有關罰金刑最低額部分）較有利於
    被告，應適用修正前刑法之相關規定。
四、按被告未經證人「陳麗美」、「鄭萬火」、「薛文瑜」之同
    意，於標單上偽造其署名，填寫金額，使在場投標者瞭解該
    標單意在競標，依民間互助會之習慣，該標單已足以表示一
    定用意之證明，屬刑法第220 條第1 項之準私文書（參照最
    高法院91年度台上字第5683號判決）。故核被告所為，係犯
    刑法第216 條、第220 條第1 項、第210 條之行使偽造私文
    書罪，及第339 條第1 項之詐欺取財罪。其偽造私文書之低
    度行為應為行使偽造私文書之高度行為所吸收，僅論以行使
    偽造私文書罪。又其偽造署押為偽造私文書之階段行為，亦
    不另論罪。被告冒名標會詐取多人之財物，該次詐欺行為，
    係侵害多數活會會員之法益，係以一行為觸犯數詐欺罪，屬
    同種想像競合犯，僅論一詐欺罪。至其先後3 次行使偽造私
    文書及詐欺取財犯行，時間緊接，犯罪構成要件相同，顯係
    基於概括犯意為之，均為連續犯，均應依修正前刑法第56條
    規定論以一罪，並加重其刑。被告所犯上開行使偽造私文書
    罪與詐欺取財罪2 罪間，具方法結果之牽連犯關係，應依修
    正前刑法第55條牽連犯之規定，從一重之行使偽造私文書罪
    處斷。爰審酌被告品行、犯罪動機、目的、手段、對被害人
    所造成之損失，及其犯罪後坦認犯行，態度尚佳，且被害人
    就本案詐騙所受損害，業已採取法律途徑查封被告之財產，
    有本院民事執行處通知在卷可稽等一切情狀，量處如主文所
    示之刑，並依修正前刑法第41條第1 項前段規定諭知易科罰
    金之折算標準（按刑法第41條關於易科罰金之規定，於被告
    行為後，亦有修正，罰金罰鍰提高標準條例第2 條前段亦已
    刪除，易科罰金折算標準，依刪除前之罰金罰鍰提高標準條
    例第2 條前段規定，就其原定數額提高為100 倍折算1 日，
    則易科罰金折算標準，應以銀元300 元折算1 日，經折算為
    新臺幣後，應以新臺幣900 元折算為1 日，95年7 月1 日施
    行之刑法第41條第1 項前段則規定：「犯最重本刑為5 年以
    下有期徒刑以下之刑之罪，而受6 個月以下有期徒刑或拘役
    之宣告者，得以新臺幣1000元、2000元或3000元折算1 日，
    易科罰金。」經比較新舊法，新修正之刑法第41條第1 項對
    被告較為不利，依新修正之刑法第2 條第1 項規定，應適用
    被告行為時之刑法第41條第1 項前段規定，定易科罰金折算
    之標準，對被告較為有利。）。至被告所偽造之標單並未扣
    案，於開標後已滅失而不存在，業據被告陳明在卷，復查無
    其它積極證據足以證明尚屬存在，爰不為沒收之宣告。末查
    ，本案被告犯罪時間雖在96年4 月24日前，惟被告於中華民
    國九十六年罪犯減刑條例施行前，業經臺灣桃園地方法院檢
    察署檢察官於92年1 月3 日以乙○守偵崑緝字第000002號通
    緝書通緝在案，嗣於96年12月11日始經警緝獲歸案，此有前
    揭通緝書、被告警詢筆錄在卷可稽，是依中華民國九十六年
    罪犯減刑條例第5 條之規定，不得減刑，併此敘明。
據上論斷，應依刑事訴訟法第273 條之1 、第299 條第1 項前段
，刑法第2 條第1 項前段，刑法第216 條、第210 條、第220 條
第1 項，修正前刑法第339 條第1 項、第55條、第56條，刑法施
行法第1 條之1 第1 項、第2 項前段，刪除前罰金罰鍰提高標準
條例第2 條，判決如主文。
本案經檢察官柯博齡到庭執行職務。
中    華    民    國    97    年    8     月    15    日
                  刑事第五庭  法  官  陳  月  雯
以上正本證明與原本無異。
如不服本判決應於收受本判決後10日內向本院提出上訴書狀，並
應敘述具體理由，如未敘述上訴理由者，應於上訴期間屆滿後20
日內補提理由書狀於本院（均須按他造當事人之人數附繕本）「
切勿逕送上級法院」。
                              書記官  王  峻  宏
中    華    民    國    97    年    8     月    18    日
附論本案論罪科刑依據之法條：
刑法第210條
偽造、變造私文書，足以生損害於公眾或他人者，處5 年以下有
期徒刑。
刑法第216條
行使第210 條至第215 條之文書者，依偽造、變造文書或登載不
實事項或使登載不實事項之規定處斷。
刑法第220條
在紙上或物品上之文字、符號、圖畫、照像，依習慣或特約，足
以為表示其用意之證明者，關於本章及本章以外各罪，以文書論
。
錄音、錄影或電磁紀錄，藉機器或電腦之處理所顯示之聲音、影
像或符號，足以為表示其用意之證明者，亦同。
稱電磁紀錄，指以電子、磁性或其他無法以人之知覺直接認識之
方式所製成之紀錄，而供電腦處理之用者。
刑法第339條
意圖為自己或第三人不法之所有，以詐術使人將本人或第三人之
物交付者，處5 年以下有期徒刑、拘役或科或併科1 千元以下罰
金。
以前項方法得財產上不法之利益或使第三人得之者，亦同。
前二項之未遂犯罰之。


司法院資訊處製作；財團法人民間司法改革基金會備份。
